ACORDAO-COMPLETO-2430413

ACÓRDÃO 5865/2021 ATA 10/2021 - SEGUNDA CÂMARA

VISTOS, relatados e discutidos os presentes autos de Tomada de Contas Especial instaurada pela Secretaria Especial do Desenvolvimento Social em desfavor de Jarbas Correia Bezerra, em razão de não comprovação da boa e regular aplicação dos recursos públicos federais repassados ao Município de Livramento-PB por meio do Convênio 177/2008, registrado no Sistema Integrado de Administração Financeira do Governo Federal sob o número 700102 e firmado entre aquela edilidade e o Ministério do Desenvolvimento Social e Combate à Fome - atualmente incorporado ao Ministério da Cidadania -, tendo como objetivo dar apoio financeiro para implantação do Programa de Aquisição de Alimentos - Compra Direta Local da Agricultura Familiar, por meio da aquisição de produtos agropecuários produzidos por agricultores familiares que se enquadrem no Programa Nacional de Fortalecimento da Agricultura Familiar e que se destinem ao atendimento das demandas de suplementação alimentar e nutricional dos programas sociais da referida cidade;
ACORDAM os Ministros do Tribunal de Contas da União, reunidos em Sessão da 2ª Câmara, ante as razões expostas pelo Relator, em:
9.1. considerar revel, para todos os efeitos, o Sr. Jarbas Correia Bezerra, dando-se prosseguimento ao processo, nos termos do art. 12, § 3º, da Lei 8.443, de 16/7/1992;
9.2. com fundamento nos arts. 1º, inciso I, 16, inciso III, alíneas "a" e "c", da Lei Orgânica do TCU combinados com os arts. 19 e 23, inciso III, do mesmo diploma, e com os arts. 1º, inciso I, 209, incisos I e III, 210 e 214, inciso III, do Regimento Interno deste Tribunal, julgar irregulares as contas do Sr. Jarbas Correia Bezerra, condenando-o ao pagamento das quantias a seguir especificadas, atualizadas monetariamente e acrescidas dos juros de mora desde as respectivas datas até a data do efetivo recolhimento, e fixando-lhe o prazo de 15 (quinze) dias, a contar da notificação deste Acórdão, para que comprove, perante o Tribunal, o recolhimento das referidas quantias aos cofres do Tesouro Nacional, nos termos do art. 23, inciso III, alínea "a", da Lei 8.443/1992, c/c o art. 214, inciso III, alínea "a", do Regimento Interno do TCU:
	Data de ocorrência
	Valor histórico (R$) 
	Crédito ou Débito

	5/1/2009
	106.450,66
	Débito

	5/1/2010
	3.011,30
	Crédito

9.3. autorizar, desde logo, nos termos dos arts. 26 e 28, inciso II, da Lei 8.443/1992:
9.3.1. o pagamento da dívida em até 36 (trinta e seis) parcelas mensais e consecutivas, se solicitado pelo responsável e se o processo não tiver sido remetido para cobrança judicial, fixando-se o vencimento da primeira em 15 (quinze) dias, a contar do recebimento da notificação, e o das demais a cada 30 (trinta) dias, devendo incidir sobre cada uma delas os encargos legais devidos, na forma prevista na legislação em vigor, sem prejuízo ao vencimento antecipado do saldo devedor em caso de não comprovação do recolhimento de qualquer parcela, conforme prevê o art. 217, § 2º, do Regimento Interno deste Tribunal;
9.3.2. a cobrança judicial da dívida, caso não atendida a notificação;
9.4. esclarecer ao Sr. Jarbas Correia Bezerra que, caso venha a demonstrar, em sede recursal, a correta aplicação dos recursos objeto da presente Tomada de Contas Especial, o débito poderá ser afastado, podendo permanecer, entretanto, a irregularidade das contas caso não se justifique a omissão na prestação de contas ou a prestação de contas de forma intempestiva;
9.5. encaminhar cópia desta deliberação ao Sr. Jarbas Correia Bezerra, à Secretaria Especial do Desenvolvimento Social do Ministério da Cidadania e, nos termos do art. 16, § 3º, da Lei 8.443/1992 e do art. 209, § 7º, do Regimento Interno-TCU, à Procuradoria da República no Estado da Paraíba, para adoção das medidas que entender cabíveis.

Tomada de Contas Especial instaurada pela Secretaria Especial do Desenvolvimento Social em desfavor de Jarbas Correia Bezerra, em razão de não comprovação da boa e regular aplicação dos recursos públicos federais repassados ao Município de Livramento-PB por meio do Convênio 177/2008, registrado no Sistema Integrado de Administração Financeira do Governo Federal sob o número 700102 e firmado entre aquela edilidade e o Ministério do Desenvolvimento Social e Combate à Fome  atualmente incorporado ao Ministério da Cidadania , tendo como objetivo dar apoio financeiro para implantação do Programa de Aquisição de Alimentos  Compra Direta Local da Agricultura Familiar, por meio da aquisição de produtos agropecuários produzidos por agricultores familiares que se enquadrem no Programa Nacional de Fortalecimento da Agricultura Familiar e que se destinem ao atendimento das demandas de suplementação alimentar e nutricional dos programas sociais da referida cidade.

Segunda Câmara

Município de Livramento/PB.

3. Interessados/Responsáveis:
3.1. Interessada: Secretaria Especial do Desenvolvimento Social (atualmente vinculada ao Ministério da Cidadania).
3.2. Responsável: Jarbas Correia Bezerra (CPF 036.***.***-73).

13.1. Ministros presentes: Bruno Dantas (Presidente), Augusto Nardes, Aroldo Cedraz (Relator) e Raimundo Carreiro.
13.2. Ministros-Substitutos presentes: Marcos Bemquerer Costa e André Luís de Carvalho.

AROLDO CEDRAZ

Inicio este Relatório transcrevendo, com alguns ajustes de forma e fundamentado no inciso I do § 3º do art. 1º da Lei 8.443, de 16/7/1992, parte da instrução elaborada no âmbito da Secretaria de Controle Externo de Tomada de Contas Especial (SecexTCE) e autuada como peça 71:
"INTRODUÇÃO
1. Cuidam os autos de tomada de contas especial instaurada pela Secretaria Especial do Desenvolvimento Social, em desfavor de Jarbas Correia Bezerra (CPF: 036.***.***-73) , em razão de não comprovação da regular aplicação dos recursos repassados pela União por meio do Convênio 177/2008, registro Siafi 700102, (peça 15) firmado entre o então denominado Ministério do Desenvolvimento Social e Combate à Fome e o município de Livramento - PB, e que tinha por objeto o apoio financeiro para implantar o Programa de Aquisição de Alimentos - Compra Direta Local da Agricultura Familiar, por meio da aquisição de produtos agropecuários produzidos por agricultores familiares, que se enquadrem no Programa Nacional de Fortalecimento da Agricultura Familiar - Pronaf, e que se destinem ao atendimento das demandas de suplementação alimentar e nutricional dos programas sociais da localidade de Livramento/PB.
HISTÓRICO
2. Em 3/1/2018, com fundamento na IN/TCU 71/2012, alterada pela IN/TCU 76/2016, e na DN/TCU 155/2016, o dirigente da Secretaria Especial do Desenvolvimento Social autorizou a instauração da tomada de contas especial (peça 42) . O processo foi registrado no sistema e-TCE com o número 518/2018.
3. O Convênio 177/2008, registro Siafi 700102, foi firmado no valor de R$ 109.742,94, sendo R$ 106.450,66 à conta do concedente e R$ 3.292,28 referentes à contrapartida do convenente. Teve vigência de 17/12/2008 a 31/10/2009, com prazo para apresentação da prestação de contas em 30/11/2009. Os repasses efetivos da União totalizaram R$ 106.450,66 (peça 17) .
4. A prestação de contas e complementações enviadas foram analisadas por meio dos documentos constantes nas peças 14, 35, 37 e 41.
5. O fundamento para a instauração da Tomada de Contas Especial, conforme consignado na matriz de responsabilização elaborada pelo tomador de contas, foi a constatação da seguinte irregularidade: 
 (...) pela não apresentação de documentos exigidos na prestação de contas que comprometeu o julgamento da boa e regular aplicação dos recursos, não sendo possível a emissão de qualquer juízo de valor acerca da execução do convênio.
6. O responsável arrolado na fase interna foi devidamente comunicado e, diante da ausência de justificativas suficientes para elidir a irregularidade e da não devolução dos recursos, instaurou-se a tomada de contas especial.
7. No relatório (peça 51) , o tomador de contas concluiu que o prejuízo importaria no valor original de R$ 103.439,36, imputando-se a responsabilidade a Jarbas Correia Bezerra, Prefeito Municipal, no período de 1/1/2009 a 31/12/2012, na condição de gestor dos recursos. 
8. Em 11/3/2020, a Controladoria-Geral da União emitiu o relatório de auditoria (peça 54) , em concordância com o relatório do tomador de contas. O certificado de auditoria e o parecer do dirigente do órgão de controle interno concluíram pela irregularidade das presentes contas (peças 55 e 56) .
9. Em 30/3/2020, o ministro responsável pela área atestou haver tomado conhecimento das conclusões contidas no relatório e certificado de auditoria, bem como do parecer conclusivo do dirigente do órgão de controle interno, manifestando-se pela irregularidade das contas, e determinou o encaminhamento do processo ao Tribunal de Contas da União (peça 57) .
10. Na instrução inicial (peça 60) , analisando-se os documentos nos autos, concluiu-se pela necessidade de realização de citação para as irregularidades abaixo: 
10.1. Irregularidade 1: ausência de comprovação da aquisição de itens a serem distribuídos a pessoas ou entidades beneficiárias.
10.1.1. Evidências da irregularidade: documentos técnicos presentes nas peças 15, 17, 32, 35, 37 e 41.
10.1.2. Normas infringidas: Art. 70, parágrafo único, da Constituição Federal de 1988; art. 93 do Decreto-lei 200; Termo do Convênio 177/2008 - Sesan.
10.2. Débitos relacionados ao responsável Jarbas Correia Bezerra (CPF: 036.***.***-73) :
	Data de ocorrência
	Valor histórico (R$) 
	Identificador da parcela

	5/1/2009
	106.450,66
	D1

	5/1/2010
	3.011,30
	C1

10.2.1. Cofre credor: Tesouro Nacional.
10.2.2. Responsável: Jarbas Correia Bezerra (CPF: 036.***.***-73) .
10.2.2.1. Conduta: na parcela D1 - não comprovar a aquisição de itens que deveriam ser distribuídos a pessoas ou entidades beneficiárias.
10.2.2.2. Nexo de causalidade: Ao não comprovar a aquisição de itens que deveriam ser distribuídos a pessoas ou entidades beneficiárias, impediu-se a comprovação da regular aplicação dos recursos federais repassados no âmbito do instrumento em questão, resultando em presunção de dano ao erário.
10.2.2.3. Culpabilidade: Não há excludentes de ilicitude, de culpabilidade e de punibilidade; é razoável supor que a responsável tinha consciência da ilicitude de sua conduta; era exigível conduta diversa da praticada, qual seja, comprovar a aquisição de itens que deveriam ser distribuídos a pessoas ou entidades beneficiárias, conforme estabelecido nas normas aplicáveis. 
11. Encaminhamento: citação.
11.1. Irregularidade 2: divergência total ou parcial entre a movimentação financeira e os documentos de despesa apresentados, no âmbito do Convênio 177/2008.
11.1.1. Evidências da irregularidade: documentos técnicos presentes nas peças 15, 17, 32, 35, 37 e 41.
11.1.2. Normas infringidas: Art. 37, caput, c/c o art. 70, parágrafo único, da Constituição da República Federativa do Brasil; art. 93 do Decreto-lei 200/1967; art. 66 do Decreto 93.872/1986; Cláusula Nona do Termo de Convênio 177/2008.
11.2. Débitos relacionados ao responsável Jarbas Correia Bezerra (CPF: 036.***.***-73) :
	Data de ocorrência
	Valor histórico (R$) 
	Identificador da parcela

	5/1/2009
	106.450,66
	D1

	5/1/2010
	3.011,30
	C1

11.2.1. Cofre credor: Tesouro Nacional.
11.2.2. Responsável: Jarbas Correia Bezerra (CPF: 036.***.***-73) .
11.2.2.1. Conduta: na parcela D1 - deixar de apresentar comprovantes de despesas referentes à movimentação financeira dos recursos repassados no âmbito do instrumento em questão.
11.2.2.2. Nexo de causalidade: A não apresentação de comprovantes de despesas compatíveis com a movimentação financeira dos recursos federais repassados no âmbito do instrumento em questão impediu o estabelecimento do nexo causal entre os referidos recursos e as despesas apresentadas, resultando na impugnação das despesas e, consequentemente, em presunção de dano ao erário.
11.2.2.3. Culpabilidade: não há excludentes de ilicitude, de culpabilidade e de punibilidade; é razoável supor que o responsável tinha consciência da ilicitude de sua conduta; era exigível conduta diversa da praticada, qual seja, comprovar a compatibilidade entre as despesas realizadas e a movimentação financeira dos recursos repassados no âmbito do instrumento. 
12. Encaminhamento: citação.
13. Em cumprimento ao pronunciamento da unidade (peça 62) , foram efetuadas citações do responsável, nos moldes adiante:
a) Jarbas Correia Bezerra - promovida a citação do responsável, conforme delineado adiante:
	Comunicação: Ofício 17314/2020 - Seproc (peça 65) 
Data da Expedição: 12/5/2020
Data da Ciência: não houve (Não procurado) (peça 67) 
Observação: Ofício enviado para o endereço do responsável, conforme pesquisa de endereço no sistema da Receita Federal.
	
	Comunicação: Ofício 17315/2020 - Seproc (peça 64) 
Data da Expedição: 12/5/2020
Data da Ciência: não houve (Não procurado) (peça 66) 
Observação: Ofício enviado para o endereço do responsável, conforme pesquisa de endereço no sistema do TSE.
	
	Comunicação: Edital 0890/2020 - Seproc (peça 68) 
Data da Publicação: 26/6/2020
Fim do prazo para a defesa: 14/7/2020
	
14. Conforme Despacho de Conclusão das Comunicações Processuais (peça 70) , as providências inerentes às comunicações processuais foram concluídas. 
15. Transcorrido o prazo regimental, o responsável Jarbas Correia Bezerra permaneceu silente, devendo ser considerado revel, nos termos do art. 12, § 3º, da Lei 8.443/1992.
ANÁLISE DOS PRESSUPOSTOS DE PROCEDIBILIDADE DA IN/TCU 71/2012
Avaliação de Viabilidade do Exercício do Contraditório e Ampla Defesa
16. Verifica-se que não houve o transcurso de mais de dez anos desde o fato gerador sem que tenha havido a notificação do responsável pela autoridade administrativa federal competente (art. 6º, inciso II, c/c art. 19 da IN/TCU 71/2012, modificada pela IN/TCU 76/2016) , uma vez que o fato gerador da irregularidade sancionada ocorreu em 5/1/2009, e o responsável foi notificado sobre as irregularidades pela autoridade administrativa competente conforme abaixo:
16.1. Jarbas Correia Bezerra, mediante o Ofício 633/2009, de 4/1/2010 (peça 19) , recebido em 12/1/2010 (peça 20) .
Valor de Constituição da TCE 
17. Verifica-se, ainda, que o valor atualizado do débito apurado (sem juros) em 1/1/2017 é de R$ 171.024,20, portanto superior ao limite mínimo de R$ 100.000,00, na forma estabelecida conforme os arts. 6º, inciso I, e 19 da IN/TCU 71/2012, modificada pela IN/TCU 76/2016. 
OUTROS PROCESSOS/DÉBITOS NOS SISTEMAS DO TCU COM OS MESMOS RESPONSÁVEIS
18. Informa-se que foi encontrado processo no Tribunal com o mesmo responsável:
19. Informa-se que foi encontrado débito imputável aos responsáveis em outras TCEs registradas no sistema e-TCE:
	Responsável
	TCES

	Jarbas Correia Bezerra
	2182/2020 (R$ 99.646,66) - Aguardando manifestação do controle interno

20. Informa-se que foi encontrado débito imputável aos responsáveis no banco de débitos existente no sistema e-TCE:
	Responsável
	Débitos inferiores

	Jarbas Correia Bezerra
	2350/2019 (R$ 3.768,75) - Dano inferior ao limite de instauração da TCE cadastrado

21. A tomada de contas especial está, assim, devidamente constituída e em condição de ser instruída.
EXAME TÉCNICO
Da validade das notificações:
22. Preliminarmente, cumpre tecer breves considerações sobre a forma como são realizadas as comunicações processuais no TCU. A esse respeito, destacam-se o art. 179 do Regimento Interno do TCU (Resolução 155, de 4/12/2002) e o art. 4º, inciso III, § 1º, da Resolução TCU 170, de 30 de junho de 2004, in verbis:
Art. 179. A citação, a audiência ou a notificação, bem como a comunicação de diligência, farse-ão:
I - mediante ciência da parte, efetivada por servidor designado, por meio eletrônico, fac-símile, telegrama ou qualquer outra forma, desde que fique confirmada inequivocamente a entrega da comunicação ao destinatário;
II - mediante carta registrada, com aviso de recebimento que comprove a entrega no endereço do destinatário;
III - por edital publicado no Diário Oficial da União, quando o seu destinatário não for localizado
 (...) 
Art. 3º As comunicações serão dirigidas ao responsável, ou ao interessado, ou ao dirigente de órgão ou entidade, ou ao representante legal ou ao procurador constituído nos autos, com poderes expressos no mandato para esse fim, por meio de:
I - correio eletrônico, fac-símile ou telegrama;
II - servidor designado;
III - carta registrada, com aviso de recebimento;
IV - edital publicado no Diário Oficial da União, quando o seu destinatário não for localizado, nas hipóteses em que seja necessário o exercício de defesa.
Art. 4º. Consideram-se entregues as comunicações:
I - efetivadas conforme disposto nos incisos I e II do artigo anterior, mediante confirmação da ciência do destinatário;
II - realizadas na forma prevista no inciso III do artigo anterior, com o retorno do aviso de recebimento, entregue comprovadamente no endereço do destinatário;
III - na data de publicação do edital no Diário Oficial da União, quando realizadas na forma prevista no inciso IV do artigo anterior.
§ 1º O endereço do destinatário deverá ser previamente confirmado mediante consulta aos sistemas disponíveis ao Tribunal ou a outros meios de informação, a qual deverá ser juntada ao respectivo processo.
 (...) 
23. Bem se vê, portanto, que a validade da citação via postal não depende de que o aviso de recebimento seja assinado pelo próprio destinatário da comunicação, o que dispensa, no caso em tela, a entrega do AR em 'mãos próprias'. A exigência da norma é no sentido de o Tribunal verificar se a correspondência foi entregue no endereço correto, residindo aqui a necessidade de certeza inequívoca. 
24. Não é outra a orientação da jurisprudência do TCU, conforme se verifica dos julgados a seguir transcritos:
São válidas as comunicações processuais entregues, mediante carta registrada, no endereço correto do responsável, não havendo necessidade de que o recebimento seja feito por ele próprio (Acórdão 3648/2013-TCU-Segunda Câmara, Relator Ministro José Jorge) ;
É prescindível a entrega pessoal das comunicações pelo TCU, razão pela qual não há necessidade de que o aviso de recebimento seja assinado pelo próprio destinatário. Entregandose a correspondência no endereço correto do destinatário, presume-se o recebimento da citação. (Acórdão 1019/2008-TCU-Plenário, Relator Ministro Benjamin Zymler) ;
As comunicações do TCU, inclusive as citações, deverão ser realizadas mediante Aviso de Recebimento - AR, via Empresa Brasileira de Correios e Telégrafos, bastando para sua validade que se demonstre que a correspondência foi entregue no endereço correto. (Acórdão 1526/2007-TCU-Plenário, Relator Ministro Aroldo Cedraz) .
25. A validade do critério de comunicação processual do TCU foi referendada pelo Supremo Tribunal Federal, nos termos do julgamento do MS-AgR 25.816/DF, por meio do qual se afirmou a desnecessidade da ciência pessoal do interessado, entendendo-se suficiente a comprovação da entrega do 'AR' no endereço do destinatário:
Ementa: Agravo regimental. Mandado de segurança. Desnecessidade de intimação pessoal das decisões do Tribunal de Contas da União. Art. 179 do Regimento Interno do TCU. Intimação do ato impugnado por carta registrada, iniciado o prazo do art. 18 da Lei nº 1.533/51 da data constante do aviso de recebimento. Decadência reconhecida. Agravo improvido.
O envio de carta registrada com aviso de recebimento está expressamente enumerado entre os meios de comunicação de que dispõe o Tribunal de Contas da União para proceder às suas intimações.
O inciso II do art. 179 do Regimento Interno do TCU é claro ao exigir apenas a comprovação da entrega no endereço do destinatário, bastando o aviso de recebimento simples. 
Da revelia do responsável Jarbas Correia Bezerra
26. No caso vertente, a tentativa de citação via postal do responsável se deu em endereços provenientes de pesquisas de endereços realizadas pelo TCU (vide parágrafos acima) , porquanto, devido ao insucesso de realizar a citação em endereços constantes nos sistemas CPF e CNPJ da Receita, buscou-se a notificação em endereços provenientes de sistemas públicos (TSE e Renach) e das bases de dados do próprio TCU. A entrega dos ofícios citatórios ao responsável nesses endereços não ficou comprovada, razão pela qual promoveu-se a notificação por edital publicado no Diário Oficial da União (peça 68) 
27. Importante destacar que, antes de promover a citação por edital, para assegurar a ampla defesa, buscaram-se outros meios possíveis para localizar e citar o responsável, nos limites da razoabilidade, fazendo juntar aos autos informação comprobatória dos diferentes meios experimentados que restaram frustrados, tal como se demonstrou no item anterior da presente instrução (Acórdão 4851/2017-TCU-Primeira Câmara, Relator Ministro-Substituto Augusto Sherman) .
28. Nos processos do TCU, a revelia não leva à presunção de que seriam verdadeiras todas as imputações levantadas contra os responsáveis, diferentemente do que ocorre no processo civil, em que a revelia do réu opera a presunção da verdade dos fatos narrados pelo autor (Acórdão 1009/2018-TCU-Plenário, Relator: Bruno Dantas; 2.369/2013 - TCU - Plenário, Relator: Benjamin Zymler e 2.449/2013 - TCU - Plenário, Relator: Benjamin Zymler) . Dessa forma, a avaliação da responsabilidade do agente não pode prescindir da prova existente no processo ou para ele carreada. 
29. Ao não apresentar sua defesa, o responsável deixou de produzir prova da regular aplicação dos recursos sob sua responsabilidade, em afronta às normas que impõem aos gestores públicos a obrigação legal de, sempre que demandados pelos órgãos de controle, apresentar os documentos que demonstrem a correta utilização das verbas públicas, a exemplo do contido no art. 93 do Decreto-Lei 200/1967: 'Quem quer que utilize dinheiros públicos terá de justificar seu bom e regular emprego na conformidade das leis, regulamentos e normas emanadas das autoridades administrativas competentes.' 
30. Mesmo as alegações de defesa não sendo apresentadas, considerando o princípio da verdade real que rege esta Corte, procurou-se buscar, em manifestações do responsável na fase interna desta Tomada de Contas Especial, se havia algum argumento que pudesse ser aproveitado a seu favor. 
31. Os argumentos apresentados na fase interna (peças 4, 22, 24 e 44) não elidem as irregularidades apontadas.
32. Em se tratando de processo em que a parte interessada não se manifestou acerca das irregularidades imputadas, não há elementos para que se possa efetivamente aferir e reconhecer a ocorrência de boa-fé na conduta do responsável, podendo este Tribunal, desde logo, proferir o julgamento de mérito pela irregularidade das contas, conforme os termos dos §§ 2º e 6º do art. 202 do Regimento Interno do TCU. (Acórdão 2064/2011-TCU-Primeira Câmara (relator: Ubiratan Aguiar) , 6.182/2011-TCU-1ª Câmara (relator: Weber de Oliveira) , 4.072/2010-TCU-1ª Câmara (Relator: Valmir Campelo) , 1.189/2009-TCU-1ª Câmara (Relator: Marcos Bemquerer) , 731/2008-TCU-Plenário (Relator: Aroldo Cedraz) .
33. Dessa forma, o responsável Jarbas Correia Bezerra deve ser considerado revel, nos termos do art. 12, § 3º, da Lei 8.443/1992, devendo as contas ser julgadas irregulares, condenando-o ao débito apurado.
Prescrição da Pretensão Punitiva
34. Vale ressaltar que a pretensão punitiva do TCU, conforme Acórdão 1441/2016-TCU-Plenário, Relator: Benjamin Zymler, que uniformizou a jurisprudência acerca dessa questão, subordina-se ao prazo geral de prescrição indicado no art. 205 do Código Civil, que é de dez anos, contado da data de ocorrência da irregularidade sancionada, nos termos do art. 189 do Código Civil, sendo este prazo interrompido pelo ato que ordenar a citação, a audiência ou a oitiva do responsável.
35. No caso em exame, ocorreu a prescrição, uma vez que a irregularidade sancionada ocorreu em 5/1/2009, e o ato de ordenação da citação ocorreu em 16/4/2020.
CONCLUSÃO
36. Em face da análise promovida na seção 'Exame Técnico', verifica-se que o responsável Jarbas Correia Bezerra não logrou comprovar a boa e regular aplicação dos recursos, instado a se manifestar, optou pelo silêncio, configurando a revelia, nos termos do § 3º do art. 12 da Lei 8.443/1992. Ademais, inexistem nos autos elementos que demonstrem a boa-fé do responsável ou a ocorrência de outras excludentes de culpabilidade.
37. Vale ressaltar que a jurisprudência pacífica nesta Corte é no sentido da imprescritibilidade das ações de ressarcimento ao erário (Súmula TCU 282) . Dessa forma, identificado dano ao erário, devese instaurar e julgar o processo de tomada de contas especial para responsabilizar seus agentes causadores, respeitando o direito ao contraditório e à ampla defesa, independentemente de quando ocorreram os atos impugnados.
38. Verifica-se também que houve a prescrição da pretensão punitiva, conforme análise já realizada.
39. Tendo em vista que não constam dos autos elementos que permitam reconhecer a boa-fé do responsável, sugere-se que as suas contas sejam julgadas irregulares, nos termos do art. 202, § 6º, do Regimento Interno do TCU, com a imputação do débito atualizado monetariamente e acrescido de juros de mora, nos termos do art. 202, § 1º, do Regimento Interno do TCU, descontado o valor eventualmente recolhido.
40. Por fim, como não houve elementos que pudessem modificar o entendimento acerca das irregularidades em apuração, mantém-se a matriz de responsabilização presente na peça 59.
PROPOSTA DE ENCAMINHAMENTO
41. Diante do exposto, submetemos os autos à consideração superior, propondo ao Tribunal:
a) considerar revel o responsável Jarbas Correia Bezerra (CPF: 036.***.***-73) , para todos os efeitos, dando-se prosseguimento ao processo, com fulcro no art. 12, § 3º, da Lei 8.443/1992; 
b) julgar irregulares, nos termos dos arts. 1º, inciso I, 16, inciso III, alíneas 'b' e 'c', da Lei 8.443/1992, c/c os arts. 19 e 23, inciso III, da mesma Lei, as contas do responsável Jarbas Correia Bezerra (CPF: 036.***.***-73) , condenando-o ao pagamento das importâncias a seguir especificadas, atualizadas monetariamente e acrescidas dos juros de mora, calculadas a partir das datas discriminadas até a data da efetiva quitação do débito, fixando-lhe o prazo de quinze dias, para que comprove, perante o Tribunal, o recolhimento das referidas quantias aos cofres do Tesouro Nacional, nos termos do art. 23, inciso III, alínea 'a', da citada lei, c/c o art. 214, inciso III, alínea 'a', do Regimento Interno do TCU. 
Débitos relacionados ao responsável Jarbas Correia Bezerra (CPF: 036.***.***-73) :
	Data de ocorrência
	Valor histórico (R$) 
	Tipo da parcela

	5/1/2009
	106.450,66
	Débito

	5/1/2010
	3.011,30
	Crédito

Valor atualizado do débito (com juros) em 17/8/2020: R$ 275.210,68
c) autorizar, desde logo, a cobrança judicial das dívidas, caso não atendida a notificação, na forma do disposto no art. 28, inciso II, da Lei 8.443/1992;
d) autorizar também, desde logo, se requerido, com fundamento no art. 26 da Lei 8.443, de 1992, c/c o art. 217, §§ 1º e 2º, do Regimento Interno do TCU, o parcelamento da dívida em até 36 parcelas, incidindo, sobre cada parcela, corrigida monetariamente, os correspondentes acréscimos legais, fixando-lhe o prazo de quinze dias, a contar do recebimento da notificação, para comprovar, perante o Tribunal, o recolhimento da primeira parcela, e de trinta dias, a contar da parcela anterior, para comprovar os recolhimentos das demais parcelas, devendo incidir, sobre cada valor mensal, atualizado monetariamente, os juros de mora devidos, no caso do débito, na forma prevista na legislação em vigor, alertando o responsável de que a falta de comprovação do recolhimento de qualquer parcela importará o vencimento antecipado do saldo devedor, nos termos do § 2º do art. 217 do Regimento Interno deste Tribunal; 
e) remeter cópia do acórdão que vier a ser prolatado pelo Tribunal, ao Procurador-Chefe da Procuradoria da República no Estado da Paraíba, nos termos do art. 209, § 7º, do Regimento Interno/TCU, para ajuizamento das ações cabíveis, informando-lhe que o inteiro teor da deliberação pode ser consultado no endereço http://www.tcu.gov.br/acordaos; e
f) enviar cópia do acórdão que vier a ser proferido à Secretaria Especial do Desenvolvimento Social e ao responsável, para ciência, informando que a presente deliberação, acompanhada do Relatório e do Voto que a fundamenta, está disponível para a consulta no endereço www.tcu.gov.br/acordaos, além de esclarecer que, caso requerido, o TCU poderá fornecer sem custos as correspondentes cópias, de forma impressa."
2.	Essa proposta de encaminhamento contou com a anuência do corpo diretivo da SecexTCE (peças 72 e 73) e com a concordância do Ministério Público/TCU, representado nestes autos pelo Procurador Marinus Eduardo De Vries Marsico (peça 74) .
	É o Relatório.

não há.

Procurador Marinus Eduardo De Vries Marsico.

TOMADA DE CONTAS ESPECIAL. TRANSFERÊNCIA VOLUNTÁRIA DE RECURSOS PÚBLICOS FEDERAIS A ENTE MUNICIPAL. OMISSÃO QUANTO AO DEVER DE PRESTAR CONTAS. NOTIFICAÇÃO PELO TOMADOR DE CONTAS. ESCLARECIMENTOS PRESTADOS NA FASE INTERNA INCAPAZES DE ELIDIR A PRESUNÇÃO DE DANO AO ERÁRIO. CITAÇÃO NO ÂMBITO DO TCU. REVELIA. INEXISTÊNCIA DE ELEMENTOS QUE PERMITAM CONCLUIR PELA BOA E REGULAR APLICAÇÃO DOS RECURSOS IMPUGNADOS NO PROCESSO. IMPOSSIBILIDADE DE SE RECONHECER A OCORRÊNCIA DE BOA-FÉ NA CONDUTA DO RESPONSÁVEL. CONTAS IRREGULARES E IMPUTAÇÃO DE DÉBITO SEM APLICAÇÃO DE MULTA, NESSE ÚLTIMO CASO EM FACE DA PRESCRIÇÃO DA PRETENSÃO PUNITIVA DO TCU.

TOMADA DE CONTAS ESPECIAL (TCE)

Secretaria de Controle Externo de Tomada de Contas Especial (Secex-TCE).

Conforme se extrai do Relatório precedente, trata-se de Tomada de Contas Especial (TCE) instaurada pela Secretaria Especial do Desenvolvimento Social em desfavor de Jarbas Correia Bezerra, em razão de não comprovação da boa e regular aplicação dos recursos públicos federais repassados ao Município de Livramento-PB por meio do Convênio 177/2008 (peça 15) , registrado no Sistema Integrado de Administração Financeira do Governo Federal (Siafi) sob o número 700102 e firmado entre aquela edilidade e o Ministério do Desenvolvimento Social e Combate à Fome - atualmente incorporado ao Ministério da Cidadania -, tendo como objetivo dar apoio financeiro para implantação do Programa de Aquisição de Alimentos - Compra Direta Local da Agricultura Familiar, por meio da aquisição de produtos agropecuários produzidos por agricultores familiares que se enquadrem no Programa Nacional de Fortalecimento da Agricultura Familiar (Pronaf) e que se destinem ao atendimento das demandas de suplementação alimentar e nutricional dos programas sociais da referida cidade.
2.	O valor impugnado nos presentes autos totaliza R$ 106.450,66, referente ao total repassado pela União no bojo do Convênio 177/2008, tendo sido arrolado como responsável na fase interna desta TCE o Sr. Jarbas Correia Bezerra, prefeito do Município de Livramento-PB entre 1º/1/2009 a 31/12/2012.
3.	No âmbito deste Tribunal de Contas da União (TCU) , a análise técnica do feito está a cargo da Secretaria de Controle Externo de Tomada de Contas Especial (SecexTCE) , que em sua análise inicial (peças 60 a 62) seguiu a linha de análise adotada pelo tomador de contas, promovendo, na sequência (peças 63 a 70) , a citação do Sr. Jarbas Correia Bezerra.
4.	Esse ex-prefeito, no entanto, deixou transcorrer in albis o prazo que lhe foi dado para apresentação de alegações de defesa ou para ressarcimento do dano que lhe está sendo atribuído nesse processo especial de contas, operando-se contra ele, por conseguinte, os efeitos da revelia, nos termos do art. 12, § 3º, da Lei 8.443, de 16/7/1992, tendo a unidade instrutiva proposto, em pareceres uniformes (peças 71 a 73) e com a concordância do Ministério Público junto a este Tribunal de Contas de União (peça 74) , o julgamento pela irregularidade das contas do Sr. Jarbas Correia Bezerra e sua condenação em débito, não sendo possível, contudo, aplicar-lhe multa, eis que prescrita nestes autos, relativamente a ele, a pretensão sancionatória desta Corte de Contas.
5.	Manifesto-me, desde já, de acordo com esse encaminhamento, o que faço com base na análise empreendida pela SecexTCE, cujas conclusões incorporo às minhas razões de decidir.
6.	Com efeito, na linha do que se argumentou na instrução de peça 71, a não apresentação de comprovantes de despesas compatíveis com a movimentação financeira dos recursos federais repassados ao Município de Livramento-PB no âmbito do Convênio 177/2008 impediu o estabelecimento do nexo causal entre os referidos recursos e as despesas com eles eventualmente pagas, resultando na presunção de dano ao Erário.
7.	Permito-me deixar assente o entendimento de que prestar contas, com a inequívoca comprovação da boa e regular aplicação de verbas públicas, é dever de todos aqueles a quem sejam confiados recursos federais. É o que se depreende do art. 70, parágrafo único, da Constituição de 1988, do art. 93 do Decreto-Lei 200, de 25/2/1967, e do art. 145 do Decreto 93.872, de 23/12/1986. Em respaldo a essa afirmação, cito os Acórdão 2439/2010-TCU-Plenário, 5.929/2011-TCU-1ª Câmara, 4.110/2012-TCU-2ª Câmara e 2.555/2012-TCU-2ª Câmara, este último de minha relatoria e os demais relatados pelos Ministros Augusto Sherman Cavalcanti, José Múcio Monteiro e André Luís de Carvalho, respectivamente.
8.	Destarte, a falta de comprovação da boa e regular aplicação dos R$ 106.450,66 transferidos ao Município de Livramento-PB sob a responsabilidade do Sr. Jarbas Correia, configura ofensa não só às regras legais, mas também aos princípios basilares da administração pública, já que, ao final, esse gestor deixou de prestar satisfação à sociedade sobre o efetivo emprego dos recursos postos sob sua guarda, dando ensejo, inclusive, conforme consignado alhures, à presunção legal (art. 8º da Lei Orgânica do TCU) de dano ao Erário, pela integralidade daqueles R$ 106.450,66, ante os indícios de não aplicação desses valores.
9.	Em face disso, havendo nos autos elementos de convicção suficientes para formulação de juízo de valor acerca dos fatos apurados nesta TCE e para a delimitação de responsabilidades, e considerando a não configuração de boa-fé por parte do Sr. Jarbas Correia Bezerra, resta declarar sua revelia, julgando, desde já, irregulares as suas contas, condenando-o em débito e remetendo cópia da documentação pertinente ao Ministério Público da União, para ajuizamento das ações civis e penais cabíveis.
10.	Incabível, por outro lado, segundo admitido em uníssono nos pareceres precedentes (peças 71 a 74) , aplicar multa ao responsável em epígrafe, haja vista ter se consumado nesta TCE em relação a ele a prescrição da pretensão sancionatória do TCU.
11.	Como único ajuste a ser feito no desfecho processual sugerido pela SecexTCE, faço constar como fundamento para a irregularidade das presentes contas, por melhor se amoldar às irregularidades detectadas neste processo, a alínea "a" do inciso III do art. 16 da Lei Orgânica do TCU em substituição à alínea "b" daquele mesmo dispositivo, mantendo-se, de todo modo a alínea "c", conforme sugerido pela unidade instrutiva.
12.	Em acréscimo, faço constar da minuta de Acórdão ora em apreciação esclarecimento dirigido ao Sr. Jarbas Correia sobre a possibilidade de que, mesmo vindo ele a demonstrar, em sede recursal, a correta aplicação dos recursos objetos da presente TCE, poderá permanecer a irregularidade das presentes contas, independentemente do afastamento do débito e da impossibilidade de aplicação de multa em face da prescrição ora reconhecida, ressalvada a hipótese de o Tribunal considerar justificada a omissão na prestação de contas ou a prestação de contas de forma intempestiva.
	Ante o exposto, VOTO por que o Tribunal adote a deliberação que ora submeto à apreciação deste Colegiado.
TCU, Sala das Sessões Ministro Luciano Brandão Alves de Souza, em 6 de abril de 2021.
AROLDO CEDRAZ 
Relator